【裁判字號】    92,上易,801
【裁判日期】    920731
【裁判案由】    詐欺
【裁判全文】
臺灣高等法院高雄分院刑事判決                    九十二年度上易字第八一號
    上  訴  人  臺灣屏東乙方法院檢察署檢察官
    被      告  丙○○
右上訴人因被告詐欺案件，不服臺灣屏東乙方法院九十一年度易字第七二八號中華民
國九十二年四月八日第一審判決（起訴案號：臺灣屏東乙方法院檢察署九十一年度偵
緝字第九七號），提起上訴，本院判決如左：
      主  文
上訴駁回。
      理  由
一、公訴意旨略以：丙○○經由不明管道得知甲○○電話號碼，竟意圖為自己不法之
    所有，明知甲○○之侄兒劉耀祺並無因案需繳保證金，竟虛構事實，基於概括犯
    意，先於民國（下同）九十年十一月二日上午於電話中自稱係劉耀祺，因砍人一
    刀在高雄乙檢署需交保云云，要求匯款新台幣（下同）五萬元至丙○○高雄新田
    郵局帳號○○八九五三之四號帳戶，甲○○不疑有他，於當日上午八時四十三分
    許，如數匯款，丙○○見甲○○易騙，俟其匯予如數款項後，又於當日上午打電
    話給甲○○，詐稱需再匯款五萬元，甲○○亦依其所請，於同日上午九時五十二
    分許，匯出如數款項，嗣甲○○感覺有異，於九十年十一月七日向劉耀祺查證，
    始知受騙，因認被告丙○○涉有刑法第三百三十九條第一項之詐欺取財罪嫌。
二、公訴人認被告丙○○涉有右揭詐欺犯行，係以被害人甲○○之指訴及證人劉耀祺
    之證言，而被告就存摺等係何時遺失、何原因遺失前後所供不一，為主要論據。
    訊據被告則否認有公訴人所指犯行，辯稱：伊不認識甲○○，也未向甲○○詐騙
    ，亦未出售存摺給他人作為詐騙之用，存摺、印章、身分證、郵局金融卡及行動
    電話手機均放在一個小提袋裡，之後才發現金融卡、存摺、手機等物品均遺失，
    因存摺內僅有一百元，所以未辦理止付，伊係以出生年月日作為金融卡密碼，可
    能是否歹徒拾獲或竊取後，以身分證上之出生年月日測試出密碼後，以之為詐騙
    之工具；伊確實無法確定在何時何乙遺失存摺等物品等語。
三、按犯罪事實應依證據認定之，無證據不得推定其犯罪事實；又不能證明被告犯罪
    者，應諭知無罪之判決，刑事訴訟法第一百五十四條、第三百零一條第一項分別
    定有明文。又認定不利於被告之事實，須依積極證據，苟積極證據不足為不利於
    被告事實之認定時，即應為有利於被告之認定，更不必有何有利之證據，被告否
    認犯罪事實所持之辯解縱屬不成立，仍非有積極證據足以證明其犯罪行為，不能
    遽為有罪之認定，此最高法院三十年上字第八一六號、三十年上字第一八三一號
    判例可資參照。
四、經查：
  (一)告訴人甲○○於警訊中陳稱：我不認識丙○○，九十年十一月二日上午八時許，
    有人打電話給我，說是我侄兒劉耀祺的朋友，因為劉耀祺在法院要交保，需要錢
    ，叫我匯款到00000000000000號受款人丙○○的帳戶內，我不疑有詐，匯五萬元
    過去，約四十分鐘後又打電話給我，說錢不夠，我又匯五萬元過去，經查丙○○
    之郵局帳號及提款日均相符，所以確認丙○○是詐騙我的人等語。證人劉耀祺於
    警訊中證稱：我不認識詐騙甲○○的人，但經查得知是丙○○等語（見屏警分刑
    字第二九六七一號卷第一頁至第三頁）。足認告訴人甲○○及證人劉耀祺均不認
    識被告，渠等之所以指認被告是因為匯款帳戶係被告所有，是渠等之證述僅能證
    明告訴人甲○○受騙的經過，不足以證明係被告所為。
  (二)被告在高雄新田郵局開設的前述存簿儲金帳戶，於九十年十月二十九日，分別有
    蕭銘鵬（原名蕭水淵）、陳世忠匯款各四萬元、六萬元至該帳戶內，此有前述帳
    戶之客戶歷史交易清單、匯款單可憑（見原審卷第十四頁、第四十二頁背面）。
    而證人蕭銘鵬經原審院囑託臺灣士林乙方法院訊問時證稱：我在台東企銀會計室
    上班，我的同事游振輝，他的辦公室在四樓，我們二人很熟，當天我接到一通電
    話，他表示是台北的阿輝，因他的聲音感冒沙啞，讓我誤認是我同事阿輝，然後
    他表示急需要錢，要向我調十萬元，並給我帳號，但我沒有這麼多錢，所以我答
    應四萬元，匯款後我有打行動電話給游振輝，他告訴我沒有向我借錢，我才知道
    被騙，我並不認識丙○○等語（見原審卷第五十四頁）。證人陳世忠於本院調查
    時證稱：有一個人以台語稱呼「世宗」，我是「俊林叔」，你是否方便有六萬元
    ，是否能夠先借一個星期，我說沒有問題，我就要求他將帳戶給我，他就說直接
    匯入丙○○的帳戶，隔了一個星期，我就去斗六找「俊林叔」，他說沒有跟我借
    錢，我才知道被騙，不認識在場之被告，當時打電話給我的聲音很像我認識在銀
    行當襄理的俊林叔的聲音等語（見本院卷第三十一頁）。足證被告所有郵局帳戶
    有多次供詐欺匯款所用，惟被害人均不認識被告，且依渠等所證，均難證明係被
    告所為。
  (三)告訴人甲○○於九十年十一月二日第一次所匯入之款項，係以跨行由提款機提款
    之方式提領，第二次匯入之款係由郵局自動提款機提領，前揭證人蕭銘鵬及陳世
    忠於九十年十月二十九日所匯入之款項亦係以跨行提領之方式提款（見原審卷第
    十四頁、九十一年度偵緝字第九七號卷第二十五頁提款方式代碼），而被告於開
    立郵局帳戶時，亦請領有提款金融卡，且該存摺及金融卡之密碼均係以被告之出
    生年月日設定，除經被告自承在卷外，並經本院向中華郵政股份有限公司函查屬
    實（見本院卷第十八頁、第五十頁），堪認詐騙之歹徒係以被告所持有之金融卡
    提領詐得之財物，且歹徒必須知悉金融卡之密碼始能提領，常情亦僅有持卡人始
    知悉密碼，惟為便於記憶，以出生年月日為提款密碼者亦所在多有，且因此而遭
    人冒領款項者，亦非絕無僅有，何況，如係被告所為，應無要求被害人將款項匯
    入自己之帳戶內，以供事後檢警追查之理，是被告辯稱其未對告訴人甲○○詐騙
    等語，難謂不可採信。
  (四)公訴人就被告是否曾經提領前述帳戶內的存款，並未提出具關聯性的證據以資證
    明，且原審法院函請台灣南區郵政管理局提供該筆匯款被提領之錄影資料，亦因
    已逾監視系統錄影帶影像之保存期限（二個月），致無法取得（見原審卷第十九
    頁），亦無從證明係被告所為。又被告於檢察官訊問時，先則辯稱：不認識甲○
    ○，於九十年十一月二十六日至九十一年一月三十日因案被收押，經釋放後返回
    住所，即發現郵局之存摺及印章均不見，手機一支亦不見，遭竊後並無報警，因
    存摺內無存款，我於九十年間開戶，只存了一百元後，就沒有使用，一直擺在家
    裏，存摺是否為房東拿走，房東係五、六十歲人，我並未將存摺賣予他人等語。
    後來而改辯稱：我於九十年六月間租屋，戶口即設於高雄市三民區○○○路三二
    五巷十三號五樓租屋處，當時租約僅以一張紙書寫，與身分證、手機放在櫃內，
    手機似置於桌上，均於九十年六月二十三日發覺不見，郵局存簿不見，可能係於
    九十年七月或八月間，伊流浪時不見的，伊流浪時三本存摺均放在後褲帶，不知
    何以會僅遺失一本，伊亦無辦遺失，我租屋僅一個月，要離去，未告知房東，不
    知房東住何處，僅知係四、五十歲人等語，前後不一有所矛盾，惟依前揭最高法
    院之判例意旨所示，被告否認犯罪所持之辯解縱屬不成立，仍非有積極證據足以
    證明其犯罪行為，仍不能遽為有罪之認定，自難僅因被告前後所辯不一，遽認被
    告係詐騙之歹徒。綜上所述，被告被訴詐欺罪嫌，尚屬不能證明，依前揭刑事訴
    訟法之規定，自應為被告無罪之判決。
五、原審因認被告被訴詐欺罪嫌不能證明，而為被告無罪之判決，經核與法並無不合
    。檢察官上訴意旨雖以：被告對於提供帳號供不法之用，不能諉為不知；電話詐
    騙集團多係採分工方式，或提供帳號，或進行電話詐騙，非必每一被告從頭到尾
    均參與，是並不排被告提供帳號供犯罪集團使用，且郵局帳號是否為被告開戶所
    親寫之筆跡，涉及犯罪集團之分工，原審未調查等語，指摘原判決不當。惟被告
    於本院調查、審理時均否認有提供或出賣存摺及金融卡予歹徒作為詐騙工具之用
    ，檢察官就此亦未提出確切之證據以資證明，而存摺遺失又非不可能，自難以推
    測之方式認定被告有提供金融卡等物品供歹徒行騙之用。再者，經本院向郵局函
    查調取被告開戶之資料，經以肉眼比對結果，其上丙○○之筆跡與其在檢察官、
    原審及本院訊問時，在筆錄上簽名之筆跡相同（見本院卷第十八頁），亦不足以
    證明係由犯罪集團之其他成員前往開戶。綜上所述，檢察官執上開理由，聲明上
    訴，指摘原判決不當，為無理由，應予駁回。
據上論結，應依刑事訴訟法第三百六十八條，判決如主文。
本案經檢察官劉文水到庭執行職務。
中      華      民      國     九十二     年      七     月    三十一   日
                              臺灣高等法院高雄分院刑事第四庭
                                  審判長法官  蕭權閔
                                        法官  陳啟造
                                        法官  李嘉興
右正本證明與原本無異。
不得上訴。
                                      書記官  劉博文
中      華      民      國     九十二     年      八     月      四     日
                                                                    Ａ


司法院資訊處製作；財團法人民間司法改革基金會備份。
